臺灣嘉義地方法院民事判決
111年度朴簡字第96號
原      告  莊茂龍  
被      告  莊戊坤  
上列當事人間請求土地所有權移轉登記事件，本院於民國111年1
1月10日言詞辯論終結，判決如下： 
    主  文
原告之訴駁回。
訴訟費用由原告負擔。
    事實及理由
一、原告主張：坐落嘉義縣○○鄉○○段○○○段000地號土地（下稱系
    爭土地）前乃兩造父親即訴外人莊清貴所有，父親盼兄弟2
    人興建農舍共同永續耕作生活，遂同意興建同段22建號即門
    牌號碼嘉義縣○○鄉○○村○○○0○0號建物（下稱系爭農舍）由原
    告取得，同段7建號即門牌號碼嘉義縣○○鄉○○村○○○0○0號建
    物由被告取得，父親於民國90年10月4日過世後，系爭土地
    由母親莊蔡斤尖繼承，然被告未經原告及母親同意，於101
    年4月26日將系爭土地辦理贈與登記至其名下，被告所為與
    父親同意兩造興建房屋之原意不符，且兄弟5人共同負擔母
    親之扶養責任，經協調後，被告同意將系爭農舍坐落土地面
    積94.76平方公尺，換算權利範圍10000分之479（110.55平
    方公尺）所有權登記予原告，原告於簽署登記申請書、贈與
    所有權移轉契約書及印鑑證明後，嗣後因故未完成登記，被
    告竟推諉不願履行贈與契約之約定。而兩造就系爭土地之應
    有部分已有贈與約定，被告自應履行，然被告不願履行，原
    告自得本於贈與契約法律關係請求被告移轉登記等語。並聲
    明：被告應將嘉義縣○○鄉○○段○○○段000地號、面積2,308平
    方公尺，權利範圍10000分之479所有權移轉登記予原告。
二、被告則以：被告同意移轉系爭土地10000分之479之持分予原
    告，但礙於法令才沒辦法過戶等語。
三、本院之判斷：
  ㈠查系爭土地（使用分區：一般農業區，使用地類別：農牧用
    地）原係屬兩造父親莊清貴所有。而原告於申請系爭農舍之
    建築執照時，取得系爭土地使用權為3分之1，及嘉義縣○○鄉
    ○○○段000○000地號土地權利範圍為原告持有全部。又系爭農
    舍屬農業發展條例89年修正前，依原「台灣省申請自用農舍
    補充注意事項」規定以10公里範圍內未毗鄰農業用地合併計
    算建築面積，故系爭土地使用權3分之1合併圍子內段7-2、7
    -8地號，因符合興建農舍之10％建蔽率，於83年7月7日領有
    嘉義縣東石鄉公所（83）嘉東鄉使執字第1號使用執照，且
    權狀註記事項建築基地地號為系爭土地、圍子內段7-2、7-8
    地號等情，有東石鄉圍潭段圍潭小段22建號建物登記第一類
    謄本、嘉義縣東石鄉公所111年7月28日函暨檢送之使用執照
    存根、東石鄉圍子內段7-2、7-8地號與系爭土地之土地登記
    簿、土地使用權同意書及面積計算圖例在卷可稽（見本院卷
    第9、153至171頁），則系爭土地有原告所有之合法農舍坐
    落其上，且系爭農舍之建築基地地號除系爭土地外並包含圍
    子內段7-2、7-8地號無訛。
  ㈡按農業發展條例第18條第1至4項規定：「本條例中華民國89
    年1月4日修正施行後取得農業用地之農民，無自用農舍而需
    興建者，經直轄市或縣（市）主管機關核定，於不影響農業
    生產環境及農村發展，得申請以集村方式或在自有農業用地
    興建農舍（第1項）。前項農業用地應確供農業使用；其在
    自有農業用地興建農舍滿5年始得移轉。但因繼承或法院拍
    賣而移轉者，不在此限（第2項）。本條例中華民國89年1月
    4日修正施行前取得農業用地，且無自用農舍而需興建者，
    得依相關土地使用管制及建築法令規定，申請興建農舍。本
    條例中華民國89年1月4日修正施行前共有耕地，而於本條例
    中華民國89年1月4日修正施行後分割為單獨所有，且無自用
    農舍而需興建者，亦同（第3項）。第1項及前項農舍起造人
    應為該農舍坐落土地之所有權人；農舍應與其坐落用地併同
    移轉或併同設定抵押權；已申請興建農舍之農業用地不得重
    複申請（第4項）。」而前開第4項中段規定：農舍應與其坐
    落用地併同移轉，尋繹其立法旨趣，乃為保護農地所有人與
    農舍所有人之權益，調和農舍與農地之利用關係，使農舍所
    有權與農地利用權得結為一體，以維持農舍所有權之安定性
    ，避免農舍與農地分離，致危害農業經濟，並造成法律關係
    之複雜，有違該條例為確保農業永續發展及促進農地合理利
    用之目的（該條例第1條參看）。
  ㈢因本件系爭土地應有部分10000分之479之贈與是否應適用農
    業發展條例第18條第4項之規定及可否移轉登記有所疑義，
    經本院函詢嘉義縣朴子地政事務所之結果，其回覆略以：按
    內政部100年8月23日內授中辦地字第1000725328號要旨：「
    農業發展條例修正前或後取得之農業用地興建之農舍，經建
    管單位核發使用執照者，嗣後農舍與其坐落用地併同移轉登
    記時，除應審查移轉之坐落用地面積有無符合建管法令規定
    原核准使用面積外，亦應審核該農舍及其農地之移轉持分比
    例有否相同」，圍潭段圍潭小段22建號使用同小段203地號
    之權利範圍3分之1，是依前開内政部令規定及為使房地所有
    權合一，俾利邇後農舍管制審查，莊戊坤（被告）宜移轉旨
    揭地號土地權利範圍3分之1予莊茂龍（原告），以符合農業
    發展條例之立法意旨」，有嘉義縣朴子地政事務所111年7月
    5日函暨所附上開內政部函釋在卷可參（見本院卷第119至12
    2頁），是系爭農舍既屬農業發展條例修正前所興建之農舍
    ，且其建築基地係將系爭土地使用權3分之1合併圍子內段7-
    2、7-8地號土地計算面積，基於農舍管制審查，被告移轉系
    爭土地權利範圍3分之1予原告，方符合農業發展條例之立法
    意旨。因此，被告與原告約定由被告同意贈與移轉系爭土地
    應有部分10000分之479與原告之贈與契約，已與農業發展條
    例之立法意旨有違。
  ㈣又本件系爭農舍坐落之建築基地不僅限於系爭土地，尚有圍
    子內段7-2、7-8地號土地，故本院審酌農業發展條例第18條
    第4項中段之立法理由，係為使農舍及農地同歸屬一人所有
    （在本件即應符合建管法令規定原核准使用面積），以增進
    農地之利用，並避免產生徒有農舍卻無供農業經營用地之不
    合理現象、或與原先建築基地合併計算面積（即原核准使用
    面積）不符導致原先核准之農舍不合法，認系爭土地之贈與
    行為應有該條項之適用，且行政機關即嘉義縣朴子地政事務
    所亦認本件系爭土地所有權移轉1案，仍應受農業發展條例
    第18條第4項規範，其移轉並宜依內政部100年8月23日內授
    中辦地字第1000725328號令規定辦理，此觀嘉義縣朴子地政
    事務所111年10月7日函即明（見本院卷第187至188頁）。因
    此，被告縱使同意要將系爭土地應有部分10000分之479贈與
    原告，惟依農業發展條例第18條第4項中段規定「農舍應與
    其坐落用地併同移轉」，就系爭農舍而言，應移轉坐落地（
    即系爭土地）應有部分3分之1方為適法，而兩造間僅約定由
    被告贈與系爭土地應有部分10000分之479予原告，已不足原
    告就系爭農舍原核准取得系爭土地之使用權合併計算之基地
    建築面積（即系爭土地應有部分3分之1），核與農業發展條
    例第18條第4項有違，其等所約定之給付內容即因受法令限
    制而無法移轉登記，堪可認定。
四、綜上所述，兩造間就系爭土地應有部分10000分之479之贈與
    契約既因受法令限制而無法移轉登記，則原告本於贈與契約
    法律關係請求被告應將系爭土地、面積2,308平方公尺，權
    利範圍10000分之479所有權移轉登記予原告，為無理由，應
    予駁回。
五、本件判決基礎已臻明確，兩造其餘之攻擊防禦方法及訴訟資
    料經本院斟酌後，核與判決不生影響，無一一論述之必要，
    併予敘明。
六、訴訟費用負擔之依據：依民事訴訟法第78條。
中　　華　　民　　國　　111 　年　　11　　月　　24　　日
                  臺灣嘉義地方法院朴子簡易庭
                                  法　官　周欣怡
以上正本係照原本作成。
如對本判決上訴，須於判決送達後20日內向本庭（嘉義市文化路
308之1號）提出上訴狀（均須按他造當事人之人數附繕本）。如
委任律師提起上訴者，應一併繳納上訴審裁判費。
中　　華　　民　　國　　111 　年　　11　　月　　24  　日
                                  書記官  葉芳如